臺灣板橋地方法院民事判決　　　　　　　 94年度訴字第445號
原　　　告　丙○○
訴訟代理人　周嬿容律師
複　代理人　乙○○
被　　　告　甲○○
訴訟代理人　戊○○
上列當事人間請求侵權行為損害賠償事件，本院於民國94年11月
8 日言詞辯論終結，判決如下：
    主  文
原告之訴及假執行之聲請均駁回。
訴訟費用由原告負擔。
    事  實
甲、原告方面：
一、聲明：
（一）被告應將由臺北縣泰山鄉○○街17號房屋進入同街13巷2
      號房屋，如新莊地政事務所複丈成果圖1 至4 樓使用面積
      之部分拆除回復原狀。
（二）被告應賠償原告新臺幣（下同）3,477,500 元，及自起訴
      狀繕本送達翌日起至清償日止，按年息5 ﹪計算之利息。
（三）原告願供擔保，請准宣告假執行。
二、陳述：
（一）緣坐落臺北縣泰山鄉○○街15、17號及13巷2 號3 棟房屋
      原為原告配偶蔡秀欉所有，嗣因民國（下同）84年間地震
      損毀重新翻修打通上開房屋，致使13巷2 號房屋對外無出
      入口，全部均須改由17號房屋進出。而原告因故負債，13
      巷2 號房屋移轉登記予債權人蔡華中名義，但仍由原告有
      權占有使用，又15及17號房屋則由債權銀行聲請拍賣後，
      由被告拍定取得所有權。又參諸拍賣公告附註第7 條所載
      「13巷2 號房屋須由17號房屋出入」，以及執行點交筆錄
      第7 點載明「告知雙方若主張相鄰關係之通行權應另行依
      訴訟程序解決」等語，顯見被告雖取得15及17號房屋之所
      有權，惟其仍有容忍原告經由17號房屋進入13巷2 號房屋
      之義務。
（二）原告因被告違法封牆行為致受有損害如下：
  １、按「民法有關保護占有之規定，於無權源之占有，亦有其
      適用。故占有事實上管領占有物，縱無合法權源，對其主
      張權利者，仍應依合法途徑謀求救濟，以排除其占有。如
      果違背占有人之意思而侵奪或妨害其占有，非法之所許者
      ，占有人對於侵奪或妨害其占有之行為，得依民法第960
      條第1 項規定，以己力防禦之。民法第962 條規定之占有
      保護請求權，於無權源之占有人亦得主張之。如果占有被
      不法侵害，占有人即非不得依侵權行為之法則，請求賠償
      其所受之損害」，最高法院74年台上字第752 號判決可資
      參照。查原告係基於實質上所有權人而為占有，自屬有權
      占有；縱其非有權占有，然占有遭不法侵害，占有人亦得
      依侵權行為之法則，請求賠償所受損害，合先敘明。
　２、又民法第960 條至第962 條關於保護占有之規定，屬於民
      法第184 條第2 項之「保護他人之法律」，侵害其占有者
      ，應依此規定負損害賠償責任。查被告以封牆方式妨害原
      告繼續占有系爭13巷2 號之房地，使原告無法對占有物為
      使用收益，其違反上開民法關於保護占有之規定，侵害原
      告占有且致原告受有損害，則被告自應負損害賠償責任。
  ３、另「故意以背於善良風俗之方法，加損害於他人者亦同。
      違反保護他人之法律，致生損害於他人者，負賠償責任。
      但能證明其行為無過失者，不在此限」，民法第184條第1
      項後段及第2 項分別定有明文。今查被告明知原告所有之
      生活器具、公司財物及祖先牌位均存放在13巷2 號房屋內
      ，竟未事先告知即擅自將15、17號房屋進入13巷2 號房屋
      1 至5 樓之所有通道封住，致使原告迄今無法進出，不僅
      使原告因無法取得公司財物而須對第三人負債務不履行之
      責任，且因無法每日於祖先牌位前焚香祭拜，令原告內心
      痛苦萬分，精神上備受折磨。是被告行為顯屬以「背於善
      良風俗之方法」加損害於他人者，既造成原告受有財產上
      之重大損害，依法自應賠償之。
  ４、原告請求之損害賠償數額如下：
    (1)金剛如玉寶石及其違約金部分：
      原告存放於13巷2 號房屋內之寶石約60,000,000克拉，今
      因無法銷售遭受重大損失，以價值30,000,000元及年利率
      5 ﹪加以計算，原告利息損失為2,250,000 元。又原告因
      無法如期交付上開寶石，須賠償客戶違約金900,000 元。
    (2)盆栽部分：
      原告所有原價值約500,000 元之植栽，因未能按時澆水現
      已全部枯死，造成原告損失200,000元以上。
    (3)租金損失部分：
      原告因被告之不法侵害行為，致使原告須另行租屋居住，
      原告自92年8 月5 日起至94年1 月5 日止，總計支出租金
      127,500 元。
（三）證人丁○○因未履行原告所提和解契約之內容，原告始為
      13巷2 號房地之實質所有權人：
  １、查原告因積欠訴外人丁○○及詹隆三借款，三方同意將系
      爭房地所有權移轉予渠等2 人共有，並約定丁○○須先負
      擔900,000 元之土地增值稅，而增值稅餘額、移轉所有權
      附帶產生之各項稅捐、規費、代書費及原告銀行貸款等均
      由渠等平均負擔，上開2 人亦同意15、17號房地出賣後，
      分別給付訴外人文劍琴500,000 元。又原告為展現誠意乃
      暫將13巷2 號房屋移轉予丁○○（以其先生蔡華中名義登
      記），未料丁○○於原告移轉登記後，竟拒不履行和解契
      約內容，則系爭和解契約縱未解除，原告仍為系爭房地之
      所有權人。是丁○○既非13巷2 號房地之真正所有權人，
      則其自無權同意被告之封牆行為。
  ２、縱丁○○始為系爭房地之所有權人，然原告仍為善意之占
      有人：
      按民法第962 條之規定，於占有被妨害者，得請求除去其
      妨害。所謂善意係指不知其為無權占有，而不知則指誤信
      其有占有之權利且無懷疑而言。今原告以系爭13巷2 號房
      地作為訴外人丁○○為擔保和解契約所生債權履行之用，
      因訴外人丁○○未履行和解契約，原告實質上權利仍未喪
      失，仍得基於所有權人地位繼續占有。是原告確屬善意占
      有人，依上開民法之規定，自得請求被告將封閉之原通道
      拆除以回復原狀。
（四）對被告抗辯之陳述：
  １、被告指稱曾於施工前通知原告兒子2 次，要求搬空13巷2
      號房屋內物品云云：
      惟查原告係於被告封牆當日經鄰人告知始至現場，原告欲
      阻止被告不法行為，惟被告完全不予理會，更未予原告清
      理屋內物品之機會。況被告通知與被告是否有權封牆係屬
      二事，縱被告確曾通知原告，仍不能將違法封牆乙事合法
      化。
  ２、被告指稱其封牆行為並無違法云云，惟查：
    (1)姑不論訴外人丁○○是否曾同意被告之封牆行為，縱其確
      曾同意，被告仍不能僅因其同意逕行封牆，蓋丁○○僅係
      13巷2 號房屋之共有名義人，原告始為前開房屋之有權占
      有使用人。而被告既知原告確為上開房屋之現實使用人，
      一但封牆原告將無法進入系爭房屋，即欲通往其他樓層亦
      無通道可走，致使系爭房屋無法作任何實質使用。
    (2)又執行法院所謂點交僅係現實移轉交付占有，既非具有移
      轉所有權之作用，亦非確認受點交人具有任何改變現狀之
      權利。換言之，若點交當時已牽涉其他權利人之權益，受
      點交人仍應循法律途徑解決之，此即執行法院於執行筆錄
      上特別告知雙方「若主張相鄰關係之通行權應另行尋訴訟
      程序解決」之本意，則被告以「17號之公共樓梯亦在點交
      之列」，進而指稱原告已無任何權利阻止其封牆，顯有誤
      解。況執行筆錄記載「原告同意10天後若不能自行搬遷完
      畢」等語，僅指泰山鄉○○街15、17號房屋內之物品，自
      與本件爭議無涉。
三、證據：提出本院檢察署86年度偵字第12640 號不起訴處分書
    、本院民事執行處拍賣公告、本院執行點交筆錄、臺東縣鹿
    野鄉公所鹿鄉民字第0920008538號函、調解委員會調解書、
    房屋租賃契約、和解契約、建物謄本、最高法院74年台上字
    第752 號判決影本各乙份，照片9 幀為證。
乙、被告方面：
一、聲明：原告之訴及其假執行之聲請均駁回。
二、陳述：緣原告坐落臺北縣泰山鄉○○街15、17號房屋業經本
    院89年度執字第11172 號強制執行事件附表權利範圍記載為
    全部，而點交公告並明確告知原告17號房屋所謂公共樓梯仍
    在點交之列，且法院執行通知第5 條亦特別註明執行工人欲
    將15、17號房屋與13巷2 號房屋加以區分，經書記官同意始
    以牆面封住。又被告封牆行為確經房屋所有權人丁○○同意
    ，其亦表明將自行處理相關事宜。況被告封牆前確曾通知原
    告家人2 次，且請原告之子帶回祖先牌位及屋內物品，是被
    告自無任何侵權行為可言。
三、證據：提出本院民事執行處拍賣公告、本院執行點交筆錄、
    本院民事執行處89年度民執松字第11172 號通知、本院檢察
    署92年度偵字第18533 號不起訴處分書、本院93年度訴字第
    713 號民事判決、陳情書、名片、建物謄本、地籍圖謄本影
    本各乙份為證，並聲請訊問證人丁○○、陳慧娟。
丙、本院依職權調閱本院89年度執字第11172 號卷、93年度訴字
    第713 號卷。
    理  由
一、本件原告主張坐落臺北縣泰山鄉○○街15、17號及13巷2 號
    3 棟房屋原為原告配偶蔡秀欉所有，嗣因84年間地震損毀重
    新翻修打通上開房屋，致使13巷2 號房屋對外無出入口，全
    部均須改由17號房屋進出，嗣原告將13巷2 號房屋移轉登記
    予訴外人蔡華中名義，但仍由原告有權占有使用，又15及17
    號房屋則由債權銀行聲請拍賣後，由被告拍定取得所有權，
    參諸拍賣公告附註第7 條所載「13巷2 號房屋須由17號房屋
    出入」，以及執行點交筆錄第7 點載明「告知雙方若主張相
    鄰關係之通行權應另行依訴訟程序解決」等語，顯見被告雖
    取得15及17號房屋之所有權，惟其仍有容忍原告經由17號房
    屋進入13巷2 號房屋之義務，然被告明知原告所有之生活器
    具、公司財物及祖先牌位均存放在13巷2 號房屋內，竟未事
    先告知即擅自將15、17號房屋進入13巷2 號房屋1 至5 樓之
    所有通道封住，致使原告迄今無法進出，原告基於實質上所
    有權人而為占有，自屬有權占有，縱其非有權占有，然占有
    遭不法侵害，占有人亦得依侵權行為之法則，請求被告應將
    由臺北縣泰山鄉○○街17號房屋進入同街13巷2 號房屋，如
    新莊地政事務所複丈成果圖1 至4 樓使用面積之部分拆除回
    復原狀及賠償所受損害(1)金剛如玉寶石及其違約金（寶石2,
    250,000 元，違約金900,000 元），(2)盆栽200,000 元，(3)
    租金損失127,500 元，共計3,477,500 元及法定利息等語；
    被告則以：原告坐落臺北縣泰山鄉○○街15、17號房屋業經
    本院89年度執字第11172 號強制執行事件附表權利範圍記載
    為全部，而點交公告並明確告知原告17號房屋所謂公共樓梯
    仍在點交之列，且法院執行通知第5 條亦特別註明執行工人
    欲將15、17號房屋與13巷2 號房屋加以區分，經書記官同意
    始以牆面封住，又被告封牆行為確經房屋所有權人丁○○同
    意，其亦表明將自行處理相關事宜，況被告封牆前確曾通知
    原告家人2 次，且請原告之子帶回祖先牌位及屋內物品，是
    被告自無任何侵權行為可言等語，資為抗辯。
二、按因故意或過失，不法侵害他人之權利者，負損害賠償責任
    。故意以背於善良風俗之方法，加損害於他人者亦同。違反
    保護他人之法律，致生損害於他人者，負賠償責任。但能證
    明其行為無過失者，不在此限，民法第184 條固有明定。惟
    當事人主張有利於己之事實者，就其事實有舉證之責任，民
    事訴訟法第277 條前段亦有明定。原告主張被告因故意或過
    失，不法侵害其權利、且故意以背於善良風俗之方法，加損
    害於原告、又違反保護他人之法律，致生損害於原告，應負
    損害賠償責任云云，然均為被告所否認。依上開規定，自應
    由主張該有利於己事實之原告負舉證責任。
三、再查，原告其前曾依民法第787 條、941 條、960 條等規定
    ，請求：１、被告應將其坐落臺北縣泰山鄉○○街15號、17
    號1 樓至5 樓如附圖所示部分留作通路供原告通行，２、被
    告不得在右項通路上有妨礙原告通行之行為，３、被告應賠
    償原告1,215,000 元，嗣經本院於93年6 月1 日以93年度訴
    字第713 號民事判決，認原告之訴顯無理由而予以駁回確定
    在案，此有上述民事判決影本一份附卷可參，並經本院依職
    權調閱前開卷宗查明上情無誤，觀諸上開請求通行權事件已
    認定之事實，係認『土地因與公路無適宜之聯絡，致不能為
    通常使用者，土地所有人得通行周圍地以至公路。但對於通
    行地因此所受之損害，應支付償金。前項情形，有通行權人
    ，應於通行必要之範圍內，擇其周圍地損害最少之處所及方
    法為之。民法第787 條載有明文。其立法意旨在於調和土地
    相鄰之關係，以全其土地之利用，故明定周圍地所有人負有
    容忍通行之義務。惟如土地嗣後與公路已有適宜之聯絡，而
    能為通常之使用者，周圍地所有人自無須繼續容忍其通行，
    土地所有人不得再主張通行周圍地（最高法院85年台上字第
    1781號判例意旨足參）。經查，15號、17號之房屋與13巷2
    號之房屋原有隔間牆，13巷2 號之房屋所有權人為丁○○，
    原告於85年、86年間將15號、17號及13巷2 號之房屋主結構
    打通後，將外牆重建包覆在一起，當時約定由15號、17號出
    入，合資改建之目的在於其後共同出賣之目的等情，業據原
    告於本院89 年 執字第11172 號強制執行事件陳述在卷（見
    90年5 月7 日執行筆錄，90年8 月7 日筆錄、卷1 第46、
    233 、235 頁），業據本院調卷查核屬實，再參之原告於臺
    灣板橋地方法檢察署偵查時亦陳述「該三戶住宅原本確係有
    獨立之出入門戶，是因為地震壞掉，所以伊重新翻修，改成
    全由17號出入」等語（見臺灣板橋地方法院檢察署92年度偵
    字第18533 號不起訴處分書），因此，13巷2 號之房屋並非
    前開規定所稱「袋地之法律關係」，13巷2 號之房屋原有獨
    立出入口，係因原告原為15號、17號之房屋所有權人，由原
    告另行施工，將13巷2 號之房屋，改由17號之房屋出入，核
    與前開法條袋地之法律關係之要件不符，原告本於民法第
    941 條間接占有人之地位，依據前開規定，請求如訴之聲明
    ，顯無理由。又15 號 、17號之房屋拍賣公告雖記載「本件
    15號、17號建物1 樓至4 樓均已打通，15、17號與隔鄰13巷
    2 號之出入均須由17 號 前之大門出入，樓梯須自17號屋側
    之公共樓梯出入，現場原來15號、17號與隔鄰13巷2 號隔間
    牆目前尚剩3 分之1 高度，又本件15號、17號建物及增建部
    分均佔用同小段373 之30地號之土地」等情，惟上開拍賣公
    告，僅記載系爭拍賣標的物之現狀，供應買人參考，作為是
    否應買之依據，並非確認原告對於15、17號之房屋有通行權
    ，從而，原告依據拍賣公告提起本訴，亦非有據。對於占有
    人對於侵奪或妨害其占有之行為，得以己力防禦之。占有物
    被侵奪者，如係不動產，占有人得於侵奪後，即時排除加害
    人而取回之。如係動產，占有人得就地或追蹤向加害人取回
    之，民法第960 條定有明文。然查，被告係經由法院之公開
    拍賣程序取得15、17號之房屋，並未占有13巷2 號之房屋，
    原告依據前開規定請求如訴之聲明，顯無可採。被告於92年
    1 月24日經由法院公開拍賣程序，以650 萬元拍定取得15號
    、17號之房屋，本院於92年1 月28日核發不動產權利移轉證
    書，被告於92年2 月13 日 聲請法院點交，本院於92年2 月
    18日核發執行命令，要求債務人自動履行，債務人於92年3
    月12日具狀聲請鑑界，請求區分拍定之15號、17號房屋及未
    拍定13巷2 號房屋部分之界址，並由債務人於92年4 月28日
    具狀陳報已於92年4 月21 日 上午完成鑑界，被告於92年4
    月24日具狀聲請點交，本院於同年5 月27日再度前往履勘現
    場，原告請求延緩執行6 個月，為被告所拒，本院再於92年
    7 月10日前往執行點交，原告要求展期10天，被告同意如原
    告未按期點交，現場遺留物同意交由被告處理，本院復於同
    年7 月22日前往執行點交，15號、17號之房屋已遷空，至於
    13巷2 號之房屋，則仍留有原告之動產，以上各情，有各該
    期日之執行筆錄可按（見89 年 執字第11172 號執行卷2 第
    499 、503 、508 、534 、53 9、546 、549 、573 、579
    、597 頁），並經本院調卷查核屬實，從而，自92年1 月24
    日被告拍定時起至同年7 月22 日 執行點交完畢止，長達約
    6 個月期間，原告占有13巷2 號之房屋，應可自行設置獨立
    之出入口，作為原告出入之必要，至於被告拍定取得15號、
    17號房屋後，經鑑界完畢後，以磚塊封住15號、17號之房屋
    與13巷2 號房屋間之出入口，係基於所有權人之正當權利之
    行使，並無侵害被告之權利可言，原告請求損害賠償，自屬
    無據』等情，綜上所述，足見被告將15、17號房屋進入13巷
    2 號房屋1 至5 樓之所有通道封住，係基於所有權人之正當
    權利之行使，並無侵害被告之權利，或有何違反保護他人之
    法律，致生損害於原告可言。此外，原告並未能舉證證明被
    告有何侵害原告權利之意圖，原告主張被告因故意或過失，
    不法侵害其權利，及被告故意以背於善良風俗之方法，加損
    害於原告及有違反保護他人之法律，致生損害於原告云云，
    仍無可取。
四、綜上所述，原告主張被告因故意或過失，不法侵害其權利，
    及故意以背於善良風俗之方法，加損害於原告及有違反保護
    他人之法律，致生損害於原告，既均無可取，被告否認有何
    對原告之侵權行為等語，則屬可取。從而，原告主張依據民
    法第184 條第1 項前、後段及第2 項、第960 條至第962 等
    規定，請求被告應將由臺北縣泰山鄉○○街17號房屋進入同
    街13巷2 號房屋，如新莊地政事務所複丈成果圖1 至4 樓使
    用面積之部分拆除回復原狀，及賠償所受損害(1)金剛如玉寶
    石及其違約金（寶石2,250,000 元，違約金900,000 元），
    (2)盆栽200,000 元，(3)租金損失127,500 元，共計3,477,50
    0 元及加計自起訴狀繕本送達翌日起至清償日止之法定遲延
    利息云云，均屬無據，應予駁回。
五、因本案事證已臻明確，兩造其餘主張陳述及所提之證據，均
    毋庸再予審酌，附此敘明。
六、原告之訴既經駁回，其假執行之聲請亦失所依據，應併予駁
    回。
六、訴訟費用負擔之依據：民事訴訟法第78條。
中　　華　　民　　國　　94　　年　　11　　月　　30　　日
                  民事第三庭    法　官　邱靜琪
以上正本，係照原本作成。
如對本判決上訴，須於判決送達後20日內向本院提出上訴狀
中　　華　　民　　國　　94　　年　　11　　月　　30　　日
                                書記官　白俊傑
